【裁判字號】    99,訴,234
【裁判日期】    990423
【裁判案由】    貪污治罪條例
【裁判全文】
臺灣高雄地方法院刑事判決               99年度訴字第234號
公  訴  人  臺灣高雄地方法院檢察署檢察官
被      告  甲○○
公設辯護人  蘇鴻吉
上列被告因貪污治罪條例案件，經檢察官提起公訴（98年度偵字
第22914號），本院判決如下：
    主  文
甲○○依法令服務於國家所屬機關而具有法定職務權限之公務員
，利用職務上之機會，詐取財物，共貳罪，各處有期徒刑拾月又
拾伍日，各褫奪公權貳年；又犯行使公務員登載不實文書罪，共
貳罪，各處有期徒刑壹年貳月。應執行有期徒刑壹年拾月，緩刑
參年，褫奪公權貳年。
    事  實
一、甲○○自民國（下同）87年12月7日起擔任經濟部水利署第
    六河川局（下稱第六河川局）駐衛警察，負責河川區域、排
    水設施範圍及海堤堤身巡防與違法( 規) 案件查察取締等職
    務，為依法令服務於國家所屬機關而具有法定職務權限之公
    務員，其明知在國內因公奉派出差報支旅費，應依行政院訂
    定發布之「國內出差旅費報支要點」之規定，切實填製出差
    旅費報告表，據實報領出差費用，竟以曾文溪上游巡防為由
    ，分別利用於（一）97年11月11日至12日，赴嘉義阿里山、
    達邦出差機會，實際上該日係當日往返，並無在出差地住宿
    ；（二）97年12月30日至31日，赴嘉義阿里山、達邦出差，
    係於翌日(31 日）方前往，實際上30日並無前往住宿，均依
    法不得以因公務於97年11月11日、12日及同年12月30日、31
    日前至阿里山、達邦地區巡防出差為由，申請報領住宿費，
    詎竟基於公務員利用其職務上之機會，詐取財物之犯意，意
    圖為自己不法所有，於97年12年29日，施用詐術，在其辦公
    室內，自行填寫內容不實之國內出差旅費報告表，向第六河
    川局申報共新台幣（下同）1400元無需檢附單據之出差住宿
    費用，使因會計年度將行結束而承辦大量出差旅費報銷案件
    之人事室、會計室承辦人員不疑有詐，因陷於錯誤，乃由會
    計室人員編製付款憑單，交由出納辦理匯款，而發給2 次未
    檢據之住宿費各700 元，其計以上揭方式，利用職務上之機
    會，詐得現金1400元之財物得逞；其於犯罪後之98年4 月17
    日自行將上述詐取所得1400元繳回第六河川局，並表示接受
    裁判。
二、甲○○明知於執行上開巡防等職務，依經濟部水利署「河川
    、海堤區域及排水設施範圍內違法行為巡防取締作業手冊」
    及「經濟部水利署各河川駐衛警獎懲要點」之規定，應確實
    填寫巡邏箱簽到及巡防日誌，以利河川局就巡防責任區之巡
    防管理作業效能及查處違法情事；其明知應於職務上所掌之
   「 河川巡防工作日誌」上應就日常巡防情形據實登載，並拍
    攝曾文溪實際狀況之照片附於日誌；惟竟貪圖便利欲以矇混
    方式方便日常查核，基於行使明知為不實之事項而登載於公
    務員職務上所掌之公文書之犯意：（一）明知其並未至曾文
    溪沿線所設置之巡邏箱處簽到，竟於附表一所示時間，於附
    表一所示日期之河川巡防工作日誌上記載「依規定於巡邏箱
    簽到」等語，再交回第六河川局表示有前往簽到而上呈河川
    駐衛警察小隊長、課長、副局長、局長等上級用印進行職務
    考核管理行使之，足生損害於第六河川局對於河川巡防管理
    之正確性。（二）明知並未於附表二所示日期拍攝曾文溪實
    景，竟使用先前巡防所拍攝之舊有景像照片附於「河川巡防
    工作日誌」上，而將明知為不實之事項，登載於職務上所掌
    管之公文書上，再交回第六河川局表示有前往及呈現河川在
    巡邏當時之真實情形而上呈河川駐衛警察小隊長、課長、副
    局長、局長等上級用印進行職務考核管理行使之，足生損害
    於第六河川局對於河川巡防管理之正確性。
三、甲○○明知97年8 月10日並未進行日常巡防出差值勤工作，
    竟於不詳時間，在經濟部水利署第六河川局曾文溪第二溪號
    巡邏箱內之簽到表上記載「10點、13點30分、昌盛」，表示
    有前往該處巡防、出差之意；復於翌日（11日）在97年8 月
    10 日 河川巡防工作日誌上虛偽記載：『1.今職與隊員高界
    光一同前往曾文溪執行假日加強巡防勤務，職等先前往支流
    菜寮溪巡視經由平和橋、枋寮橋、九空橋等各段巡視，現場
    仍有本局護岸整治工程施作中。2.下午職等前往曾文溪上游
    二溪段至玉井口宵里段等區域巡視，依規定於巡邏箱處簽到
    後未見違規違法之情事』等語，再交回第六河川局表示有前
    往巡防、簽到而行使之，足生損害於第六河川局對該局駐衛
    警出差勤務、河川巡防管理之正確性。
四、案經甲○○向法務部調查局高雄縣調查站自首後移送高雄地
    方法院檢察署，由該署檢察官偵查起訴。
    理    由
一、程序方面：
    按「被告以外之人於審判外之陳述雖不符刑事訴訟法第159
    條之1 至之4 等4 條之規定，而經當事人於審判程序同意作
    為證據，法院審酌該言詞陳述或書面陳述作成時之情況，認
    為適當者，亦得為證據；當事人、代理人或辯護人於法院調
    查證據時，知有前項不得為證據之情形，而未於言詞辯論終
    結前聲明異議者，視為有前項之同意」，刑事訴訟法第159
    條之5 定有明文。本判決後述證人於審判外之陳述及卷附書
    證即書面之傳聞證據等，除依法具有證據能力者外，檢察官
    、被告甲○○、辯護人於本院審理時，均同意或無異議作為
    證據，且於本院言詞辯論終結前，均未聲明異議，而本院審
    酌該言詞陳述及書面陳述作成之情況，未見有何不適當之情
    形，故依上開規定，均得為證據。
二、實體方面：
    上揭事實，業據被告於調訊、檢察官偵查中及本院審理時均
    坦承不諱，復經證人侯耀釣即六河川局駐警小隊長與同局及
    政風室主任俞茂仙於檢察官偵查中證述情節大致相符，復有
    第六河川局政風室對駐衛警高界光、張誌榮之訪談紀錄（見
    偵查卷第219-224 頁）；被告97年11月1 至同年12月31日個
    人出差紀錄一覽表、被告巡視阿里山鄉巴砂娜橋、大內鄉二
    溪、玉井鄉玉豊大橋、玉井鄉中正橋、楠西鄉曾文一號橋簽
    到表翻拍照片照片5 紙、被告填製如附表一、二所示日期之
    第六河川局河川巡防工作日誌、第六河川局曾文溪第二溪號
    第7 、8 月份被告巡邏箱簽到、被告所填製如附表二所示日
    期第六河川局河川巡防工作日誌暨檢附照片及地圖、被告溢
    領出差費繳回繳款書及便簽（以上見偵查卷第8-94頁）、駐
    衛警高界光98年2 月5 日及駐衛警張志榮98年2 月12日報告
    書二份（分見偵查卷第220 、225 頁）、被告97年8 月份出
    差紀錄表（見偵查卷第274 頁）、河川、海堤區域及排水設
    施範圍內違法行為巡防取締作業手冊及經濟部水利署各河川
    局河川駐衛警獎懲要點（見本院卷第35-40 頁）在卷足稽。
    則被告上開任意性自白，核與事實相符，自堪採為認定犯罪
    事實之依據，本件事證明確，被告犯行洵足認定。
三、論罪科刑：
    (一)按貪污治罪條例第5 條第1 項第2 款規定利用職務上之機
      會詐取財物，其所謂「利用職務上之機會」，係指假借職
      務上之一切事機，予以利用者而言，其所利用者，職務本
      身固有之事機，固不論矣，即使由職務上所衍生之機會，
      亦應包括在內，要不以職務上有最後決定權者為限，有最
      高法院87年度臺上字第3446號判決意旨可參；查被告二次
      以其職務上得以因公務申報出差旅費之機會，以不實之出
      差紀錄，申領取得出差旅費，自係利用其職務上之機會詐
      取財物無誤；是核被告就犯罪事實一所為，均係犯貪污治
      罪條例第5 條第1 項第2 款之利用職務上之機會詐取財物
      罪。又被告將如犯罪事實欄二、三所述上開不實事項登載
      於職務上所掌之「河川巡防工作日誌」上，足以生損害於
      第六河川局據此作為被告執行巡防作業考核管理之正確性
      ，核被告此部分所為，均係犯刑法第216 條行使第213 條
      之行使公務員登載不實文書罪，其於填載製作不實之「河
      川巡防工作日誌」係於公文書上登載不實之行為，應為嗣
      後持以呈交第六河川警察小隊長、課長、副局長、局長等
      上級用印進行職務考核管理行使之行為所吸收，不另論罪
      。再被告就犯罪事實二部分所犯如附表一、二所示日期接
      續在「河川巡防工作日誌」上將不實之事項登載後呈交第
      六河川警察小隊長、課長、副局長、局長等上級用印進行
      職務考核管理，犯罪目的單一，依一般社會通念，認應評
      價為一罪方符合刑罰公平原則，如予數罪併罰，反有過度
      處罰之虞，與人民法律感情亦未契合；且其係於密切接近
      之時間內為之，侵害法益同一，依一般社會健全觀念，在
      時間差距上，難以強行分開，在刑法評價上，以視為數個
      舉動之接續施行，合為包括之一行為予以評價，較為合理
      ，是被告於如附表一、二所示日期填載製作不實之「河川
      巡防工作日誌」犯行，為接續犯，僅成立單純之包括一罪
      。被告分別所犯2 次貪污治罪條例第5 條第1 項第2 款規
      定利用職務上之機會詐取財物罪與2 次犯刑法第216 條行
      使第213 條之行使公務員登載不實文書罪，犯意各別，均
      應分論併罰。
    (二)被告就犯罪事實一所犯貪污治罪條例第5 條第1 項第2款
      ，其犯罪情節尚屬輕微，所得財物共僅各為700 元，均依
      同條例第12條第1 項之規定減輕其刑。又按「犯貪污治罪
      條例第4 條至第6 條之罪，在犯罪後自首，如有所得並自
      動繳交全部所得財物者，減輕或免除其刑」，同條例第8
      條1 項前段同有明文；查被告對其以上揭方式詐取出差款
      項，嗣遭發覺後如數自動繳還之事實，已據法務部調查局
      高雄縣調查站移送報告書陳明在卷，並有出差費繳回繳款
      書及便簽（以上見偵查卷第91-92 頁）等影本在卷足憑，
      被告既係自首犯行，且已自動繳交全部所得，自應依同條
      例第8 條第1 項規定減輕其刑，並就上開犯罪事實一所犯
      二罪均以減輕之；並均以遞減輕之。另本院酌以被告之素
      行、平日服公職多年對國家之貢獻、其因一時之貪念觸犯
      本件重罪之刑章、犯罪所得財物非多，並已全數繳還，依
      犯罪之情狀堪以憫恕，相較於貪污治罪條例第5 條第1 項
      第2 款之法定刑而言，仍嫌過重，爰依刑法第59條之規定
      ，再遞酌減其刑。爰審酌被告為職司河川巡防任務，本應
      依法律規定謹慎公務，竟利用職務出差之便，詐取出差款
      項，腐蝕國民對公務員應廉潔自持，克盡職守之信賴，又
      為圖方便，製作不實之公文書，藉此蒙混處理日常巡防任
      務考核管理，影響第六河川局對巡防責任區之巡防管理作
      業效能及查處違法情事之正確性，及其生活狀況、品行、
      智識程度犯罪之動機、目的係為圖一己之私利、手段、所
      得財物之數額、所生損害及其犯罪後之態度等一切情狀，
      就所犯各罪量處如主文所示之刑；並定其如主文所示應執
      行之刑。且被告所犯上開貪污治罪條例之罪，經本院宣告
      有期徒刑以上之刑，爰依貪污治罪條例第17條、刑法第37
      條第2 項之規定，併予宣告褫奪公權2 年，並定其如主文
      所示應執行之褫奪公權，以示懲儆。末查，被告前未曾因
      故意犯罪受有期徒刑以上刑之宣告，有臺灣高雄地方法院
      檢察署刑案資料查註紀錄表及臺灣高等法院被告前案紀錄
      表各一份在卷可按，被告經此教訓，當知警惕而無再犯之
      虞，且被告已繳還全部之犯罪所得，本院綜核各情，認所
      宣告之刑，以暫不執行為適當，爰併予宣告緩刑3 年（惟
      依刑法第74條第5 項之規定，緩刑之效力不及於上開褫奪
      公權2 年之從刑宣告，併為敘明），以啟自新。
    (三)按貪污治罪條例第10條所定應予追繳、沒收或發還被害人
      之財物，以實施犯罪行為者自己或其共犯所得者為限，其
      無所得或已發還者，自無從再為追繳或發還之諭知，有最
      高法院69年台上字第820 號判例意旨參照。被告因本案犯
      罪之所得財物1400元，因被告業已於97年4 月17日全數繳
      還，有會計憑證98年繳款字第49號繳款書1 紙在卷可憑（
      見偵查卷第91頁），本院自無庸再依貪污治罪條例第10條
      第1 項之規定諭知追繳，附予敘明。
據上論斷，應依刑事訴訟法第299 條第1 項前段，貪污治罪條例
第2 條、第5 條第1 項第2 款、第8 條第1 項前段、第12條第1
項、第17條，刑法第11條前段、216 條、第213 條、第59條、第
51條第5 款、第8 款、第74條第1 項第1 款、第37條第2 項，判
決如主文。
本案經檢察官李政達到庭執行職務。
中    華    民    國    99    年    4     月    23    日
                  刑事第十四庭 審判長 法  官  陳銘珠
                                      法  官  林揚奇
                                      法  官  李俊霖
以上正本證明與原本無異。
如不服本判決應於收受送達後10日內向本院提出上訴書狀，並應
敘述具體理由；如未敘述上訴理由者，應於上訴期間屆滿後20日
內向本院補提理由書（均須按他造當事人之人數附繕本）「切勿
逕送上級法院」。
中    華    民    國    99    年    4     月    23    日
                                      書記官  李玉霜
附錄法條：
貪污治罪條例第5條
有下列行為之一者，處 7 年以上有期徒刑，得併科新台幣 6 千
萬元以下罰金：
一、意圖得利，擅提或截留公款或違背法令收募稅捐或公債者。
二、利用職務上之機會，詐取財物者。
三、對於職務上之行為，要求、期約或收受賄賂或其他不正利益
    者。
前項第 1 款及第 2 款之未遂犯罰之。
中華民國刑法第213條（公文書不實登載罪）
公務員明知為不實之事項，而登載於職務上所掌之公文書，足以
生損害於公眾或他人者，處 1 年以上 7 年以下有期徒刑。
中華民國刑法第216條（行使偽造變造或登載不實之文書罪）
行使第 210 條至第 215 條之文書者，依偽造、變造文書或登載
不實事項或使登載不實事項之規定處斷。
附表一
┌─────────────────────┐
│河川巡防工作日誌不實登載                  │
│                                          │
├───┬────┬────┬───────┤
│編  號│河川巡防│填報日期│不實之填寫內容│
│      │工作日誌│        │              │
│      │日期    │        │              │
├───┼────┼────┼───────┤
│  1   │97.11.11│97.11.11│巡防至巴沙娜橋│
│      │        │        │於巡邏箱簽到  │
│      │        │        │              │
├───┼────┼────┼───────┤
│  2   │97.11.25│97.11.25│於巡邏箱簽到  │
├───┼────┼────┼───────┤
│  3   │97.11.28│97.11.28│於巡邏箱處簽到│
├───┼────┼────┼───────┤
│  4   │97.12.01│97.12.01│於巡邏箱簽到  │
├───┼────┼────┼───────┤
│  5   │97.12.02│97.12.02│於巡邏箱處簽到│
├───┼────┼────┼───────┤
│  6   │97.12.08│97.12.08│於巡邏箱處簽到│
├───┼────┼────┼───────┤
│  7   │97.12.09│97.12.09│於巡邏箱處簽到│
├───┼────┼────┼───────┤
│  8   │97.12.10│97.12.10│於巡邏箱處簽到│
├───┼────┼────┼───────┤
│  9   │97.12.11│97.12.11│於巡邏箱處簽到│
├───┼────┼────┼───────┤
│ 10   │97.12.12│97.12.12│於巡邏箱處簽到│
├───┼────┼────┼───────┤
│ 11   │97.12.17│97.12.17│於巡邏箱處簽到│
├───┼────┼────┼───────┤
│ 12   │97.12.04│97.12.04│於巡邏箱處簽到│
├───┼────┼────┼───────┤
│ 13   │97.12.30│不詳    │未前往阿里山出│
│      │        │        │差記載前往巡防│
│      │        │        │（實際上31日才│
│      │        │        │前往）        │
└───┴────┴────┴───────┘
附表二：
┌─────────────────────┐
│河川巡防工作日誌內照片重複使用            │
│                                          │
├───┬────┬────┬───────┤
│編  號│河川巡防│行使日期│ 照片內容     │
│      │工作日誌│        │              │
│      │日期    │        │              │
├───┼────┼────┼───────┤
│  1   │97.11.18│97.11.18│走馬瀨橋下游  │
├───┼────┼────┼───────┤
│  2   │97.11.20│97.11.20│豐里橋下游    │
├───┼────┼────┼───────┤
│  3   │97.11.28│97.11.28│走馬瀨橋下游  │
├───┼────┼────┼───────┤
│  4   │97.12.02│97.12.02│二橋溪上游    │
│      │        │        │中正橋下游    │
├───┼────┼────┼───────┤
│  5   │97.12.10│97.12.10│二橋溪上游    │
├───┼────┼────┼───────┤
│  6   │97.12.18│97.12.18│國道10號上游  │
│      │        │        │豐里橋上游    │
├───┼────┼────┼───────┤
│  7   │97.12.25│97.12.25│二橋溪上游    │
│      │        │        │豐里橋下游    │
├───┼────┼────┼───────┤
│  8   │97.12.26│97.12.26│中正橋下游    │
├───┼────┼────┼───────┤
│  9   │97.12.29│97.12.29│國道10號下游  │
│      │        │        │二橋溪上游    │
└───┴────┴────┴───────┘

司法院資訊處製作；財團法人民間司法改革基金會備份。
